【裁判字號】    98,易,1379
【裁判日期】    981127
【裁判案由】    侵占
【裁判全文】
臺灣臺南地方法院刑事判決              98年度易字第1379號
公  訴  人  臺灣臺南地方法院檢察署檢察官
被      告  甲○○○
選任辯護人  黃正彥律師
上列被告因侵占案件，經檢察官提起公訴（九十八年度偵續字第
八九號），被告於本院準備程序進行中，先就被訴事實為有罪之
陳述，經本院合議庭裁定由受命法官獨任進行簡式審判程序，判
決如下：
    主  文
甲○○○犯侵占罪，處有期徒刑陸月，如易科罰金，以新臺幣壹
仟元折算壹日，減為有期徒刑參月，如易科罰金，以新臺幣壹仟
元折算壹日；又犯侵占罪，處有期徒刑陸月，如易科罰金，以新
臺幣壹仟元折算壹日，減為有期徒刑參月，如易科罰金，以新臺
幣壹仟元折算壹日，應執行有期徒刑伍月，如易科罰金，以新臺
幣壹仟元折算壹日。
    事實及理由
    壹、程序部分：
  一、查被告甲○○○所犯刑法第三百三十五條第一項之侵占罪
      ，並非死刑、無期徒刑或最輕本刑有期徒刑三年以上之罪
      ，亦非高等法院管轄第一審案件，且於審理期日，被告就
      被訴事實為有罪之陳述，經告知被告簡式審判程序之旨，
      並聽取檢察官、被告及選任辯護人之意見後，本院裁定進
      行簡式審判程序，是本案之證據調查，依刑事訴訟法第二
      百七十三條之二規定，不受同法第一百五十九條第一項、
      第一百六十一條之二、第一百六十一條之三、第一百六十
      三條之一及第一百六十四條至第一百七十條規定之限制。
  二、次按適用簡式審判程序之有罪判決書之製作，準用第四百
      五十四條規定；又簡易判決書，得以簡略方式為之，如認
      定之犯罪事實、證據及應適用之法條，與起訴書記載相同
      者，得引用之，刑事訴訟法第三百十條之二及第四百五十
      四條第二項分別定有明文。
貳、實體事項
  一、本件犯罪事實、證據及應適用法條除引用檢察官起訴書之
      記載（如附件）外，並就犯罪事實及證據部分分別更正暨
      補充于下：
  （一）犯罪事實部分：
    １、第三行：共二十八會（會首連會員共計九人）。甲○○
        ○負責開標、收取會款、並將所收取會款交付予得標之
        會員。
    ２、第七行：收取合會款項各為新臺幣九十二萬元（計算式
        共二十八會，告訴人參與四會，已標得二會，２４×４
        ００００元－會首應繳付之４００００元＝９２０００
        ０元）。
  （二）證據部分：
    １、被告於本院進行準備程序時自白上開犯行（見本院刑事
        卷九十八年十月二十日準備程序、審判筆錄）。
    ２、並有證人即被告之女陳惠玲、乙○○之陳述（見九十七
        年度偵緝字第十五號偵查卷第二十頁至第二十一頁、第
        五十五頁訊問筆錄），及有告訴人提出之帳戶影本、臺
        新國際商業銀行存入憑條等資料在卷可憑，
  二、按民法債編於八十八年四月二十一日修正增訂第七百零九
      條之一至第七百零九條之九合會專節，民法債編施行法並
      明定前開修正增訂條文自八十九年五月五日起施行。依民
      法第七百零九條之一第一項前段規定：「稱合會者，謂由
      會首邀集二人以上為會員，互約交付會款及標取合會金之
      契約。」足認合會契約之法律關係不僅存在於會首與會員
      之間，同時亦存在於各會員之間，此與前開合會專節修法
      增訂前，實務見解均將合會性質定義為會員與會首間締結
      之契約，會員相互間除有特約外，不發生債權債務關係者
      迥異（最高法院六十七年臺上字第三００八號、六十三年
      臺上字第一一五九號、四十九年臺上字第一六三五號判例
      參照，前開三則判例業於九十一年一月二十九日經最高法
      院九十一年度第一次民事庭會議決議不再援用）。又依民
      法第七百零九條之七第二項規定：「會首應於前項期限內
      （每期標會後三日內），代得標會員收取會款，連同自己
      之會款，於期滿之翌日前，交付得標會員。逾期未收取之
      會款，會首應代為給付。」準此，應認會員標得會款後，
      當期會款債權即由該得標會員享有，會首僅係依規定代得
      標會員收取會款，並對逾期未收取之會款，負代為給付之
      義務，故會首代得標會員向各會員收取會款，乃屬因法律
      或契約上之原因而持有得標會員之會款，其於持有期間變
      易原持有之意思而為不法所有之意思，即該當刑法第三
      百三十五條第一項侵占罪之構成要件。核被告甲○○○先
      後於九十五年十二月間及九十六年一月間所為，均係犯刑
      法第三百三十五條第一項之侵占罪。被告所犯上開二次侵
      占犯行，犯意各別、行為互殊、應予分論併罰。公訴意旨
      雖認被告所代為收取款項各為九十六萬元，但被告本身為
      會首亦為該合會會員，固亦有依約支付會款四萬元之義務
      ，惟該四萬元本即為被告所有，僅係依合會契約關係應給
      付予告訴人，並無何受託保管持有之情形存在，自不生易
      持有為所有之侵占犯行，是應認被告所侵占者，僅有其他
      會員所交付之會款，公訴意旨誤認侵占金額各為九十六萬
      元，尚有未洽，併此敘明。爰審酌被告因缺款使用而侵占
      應交付予告訴人之會款之犯罪動機、目的、手段，共侵占
      會款金額、及事後迄目前為止僅陸續清償十三萬五千元款
      項予告訴人，暨犯罪後於偵查中否認犯行迄於本院進行準
      備程序始坦承犯行之態度，但因分期支付金額與告訴人間
      尚有歧異而未達和解協議之態度等，及被告之智識程度、
      素行等一切情狀，分別量處如主文所示之刑，並定易科罰
      金之折算標準。又被告所犯起訴書犯罪事實所載侵占犯行
      之犯罪時間均在九十六年四月二十四日以前，惟被告通緝
      時間是在九十六年十月二十五日即在中華民國九十六年罪
      犯減刑條例施行後始經通緝，與該條例第五條規定不得減
      刑之規定不符，又無其他不得減刑之情形，爰依上開條例
      第二條第一項第三款規定減其刑期二分之一，並定應執行
      刑暨諭知易科罰金之折算標準。
據上論斷，應依刑事訴訟法第二百七十三條之一第一項、第二百
九十九條第一項前段，刑法第三百三十五條第一項、第四十一條
第一項前段、第五十一條第五款，刑法施行法第一條之一前段，
中華民國九十六年罪犯減刑條例第二條第一項第三款、第七條、
第十條，判決如主文。
本案經檢察官黃信勇到庭執行職務
中    華    民    國    98    年    11    月    27    日
                  刑事第四庭  法  官  程克琳
以上正本證明與原本無異
如不服本判決應於送達後10日內向本院提出上訴狀
                              書記官  曾美滋
中    華    民    國    98    年    11    月    27    日
附錄本案論罪科刑法條
刑法第335條：
意圖為自己或第三人不法之所有，而侵占自己持有他人之物者，
處5年以下有期徒刑、拘役或科或併科1千元以下罰金。
前項之未遂犯罰之。

司法院資訊處製作；財團法人民間司法改革基金會備份。
